臺灣高雄地方法院刑事判決　　　　　　　　　　　　九十一年度易字第二七二七號
　　公　訴　人　臺灣高雄地方法院檢察署檢察官
　　被　　　告　丙○○
　　被　　　告　甲○○
　　共　　 同　 尤挹華
　　選任辯護人
右列被告等因違反著作權法案件，經檢察官提起公訴（九十一年度偵字第五五四○號
），本院判決如左：
    主  文
丙○○、甲○○，均無罪。
    理  由
一、公訴意旨略以：被告丙○○為高雄市前金區○○○路一○八號十樓「私立法里外
    語短期補習班」（下稱「法里補習班」）負責人，被告甲○○則係該補習班教師
    。緣民國八十三年間，被告丙○○與案外人呂存容合資設立「法德航空諮詢顧問
    中心」（下稱「法德諮詢中心」），從事航空公司空地勤人員考試補習教學業務
    ，嗣為符合補教相關法令規定，乃與呂存容另行合資設立法里補習班繼續經營前
    揭補教業務，並以呂存容之夫即告訴人乙○○為登記負責人並擔任授課教師。而
    告訴人為提供法德諮詢中心從事補習教學教材之用，曾編寫「最新空地勤考情分
    析」語文著作，於八十三年十二月二十二日完成著作權登記，並就上述語文著作
    陸續增刪改訂完成衍生著作航空教科書三冊，供法里補習班授課使用，並由法里
    補習班按年支付新臺幣（下同）五萬元之使用費以為報酬。嗣於九十年五月間，
    呂存容與告訴人因計劃移居加拿大，遂於同年五月二十四日與被告丙○○達成法
    里補習班股分轉讓協議，並於同年八月十六日將補習班設立人名義變更為被告丙
    ○○，雙方並約定前開語文著作與衍生著作，仍由原著作人即告訴人保有著作權
    與「使用權」。詎丙○○於前述股分轉讓協議成立後，明知前述航空教科書三冊
    依約告訴人仍保有著作權及「使用權」，非經其同意或授權不得公開口述，竟基
    於概括犯意，未經告訴人同意或授權，自前開協議成立之日起，將上開教科書分
    交知情之教師即被告甲○○及不知情之教師潘其言做為教材，在法里補習班向上
    課之特定多數學生公開口述其內容，因認被告二人，係犯著作權法第九十二條擅
    自以公開口述之方法侵害他人著作財產權罪嫌等語。
二、按犯罪事實應依證據認定之，無證據不得推定其犯罪事實，又不能證明被告犯罪
    者，應諭知無罪之判決，刑事訴訟法第一百五十四條、第三百零一條第一項分別
    定有明文。訊據被告丙○○固不否認其現為法里補習班負責人，並僱用甲○○擔
    任授課教師，且確有將前揭航空教科書提供甲○○作為上課使用等情；被告甲○
    ○則不否認其係法里補習班教師，且授課時確有使用前揭航空教科書等情，惟均
    堅決否認有何違反著作權法犯行，被告丙○○辯稱：與呂存容及告訴人拆夥時，
    曾給付其二人一百八十萬元，用來購買二人之股權、資產及未拆夥前即已繕印之
    全部剩餘航空教科書，伊並沒有私自印製，呂存容及告訴人當時有同意前揭剩餘
    航空教科書可以做為上課使用，否則伊何必花錢買下來等語；被告甲○○辯稱：
    伊僅在授課時使用前揭航空教科書，不知違反著作權法等語。
三、本件公訴人之所以認為被告二人所為涉嫌違反著作權法，無非係以九十年五月二
    十四日被告丙○○與呂存容及告訴人簽訂轉讓契約書，契約中約定前揭航空教科
    書之著作權及使用權仍屬告訴人所有，且被告丙○○確有授權知情之被告甲○○
    上課時公開口述前揭著作內容等二點，為其論據之基礎，惟：
  (一)本件告訴人係前揭「最新空地勤考情分析」語文著作，及其衍生著作航空教科書
    三冊之著作人，並依法享有其該等著作之著作財產權等情，業據告訴人提出內政
    部著作權登記簿謄本、初版「最新空地勤考情分析」二本、航空教科書三冊及告
    訴人增刪底稿一張等件在卷可稽，並為被告二人所不爭執，自堪信為真實。而被
    告甲○○確於授課時公開口述前揭航空教科書著作內容，除為被告二人不否認外
    ，亦有九十年十月二十四日、十一月三日、十一月十日被告甲○○授課錄音帶及
    錄音帶內容譯文附卷可佐。
  (二)公訴人雖以九十年五月二十四日被告丙○○與呂存容及告訴人簽訂之轉讓契約書
    中，約定前揭航空教科書之著作權及使用權仍屬告訴人所有，認被告二人涉嫌違
    反著作權法，惟被告丙○○與呂存容及告訴人拆夥時，曾給付其二人一百八十萬
    元，用來購買二人之股權、資產及未拆夥前即已繕印之全部剩餘航空教科書等情
    ，此為呂存容及告訴人於本院審理時確認屬實，本件被告丙○○提供被告甲○○
    作為上課使用之航空教科書，復均係其與呂存容及告訴人拆夥前即已繕印之前揭
    剩餘航空教科書，並未擅自私下重製等節，亦經呂存容及告訴人於本院審理時確
    認無誤，而前揭剩餘航空教科書之數量，依呂存容於本院審理時所述，確定超過
    一百套，因此，被告丙○○與呂存容及告訴人拆夥時，有無約定如何使用前揭數
    量龐大，且係經告訴人同意繕印之合法重製剩餘航空教科書，應為本件被告二人
    有無侵害告訴人著作財產權之重點所在。至被告丙○○與呂存容及告訴人簽訂之
    前揭轉讓契約書，雖確約定前揭航空教科書之著作權及「使用權」仍屬告訴人所
    有，有前揭契約書在卷可稽，惟本院經訊問告訴人，由告訴人陳稱：使用權就是
    補習班支付費用後在一定時間內可以使用、影印我的教材等語（見本院九十一年
    十月四日審判筆錄），足認契約中提及之「使用權」，與被告丙○○有無權利使
    用前揭數量龐大之合法重製剩餘航空教科書無涉，雙方未就前述剩餘航空教科書
    之使用方式在契約中為約定，應堪認定，此節並為被告丙○○與呂存容及告訴人
    所均不否認，故自無從執該契約書遽認被告二人違反著作權法。
  (三)經本院訊問呂存容，由其陳稱：被告丙○○還要繼續營業，只要她用完不繼續印
    就可以了等語（見本院同日審判筆錄），已足認呂存容及告訴人確有授權被告丙
    ○○於營業時使用前揭剩餘航空教科書，至於使用之方式，雖呂存容陳稱：丙○
    ○可以將前揭剩餘航空教科書發給學生做為參考書或函授，但不能公開口述等語
    （見本院同日審判筆錄），惟被告丙○○既以經營補習班為業，呂存容及告訴人
    復有授權被告丙○○於營業時使用前揭剩餘航空教科書，加以前揭航空教科書既
    名為「教科書」，則於授課時以公開口述之方式使用前揭教科書，自屬正常之使
    用方式，因此，依常情判斷，呂存容及告訴人倘確曾就被告丙○○使用前揭剩餘
    航空教科書之方式予以特別限制於「發給學生做為參考書或函授」，應會特別另
    行約定，乃呂存容竟於本院訊問：限制被告丙○○僅能將航空教科書發給學生做
    為參考書或函授，有無特別與被告丙○○訂約或商議時，陳稱：是與丙○○用閒
    聊的方式談的（見本院同審判筆錄），其不合常理甚明，足見呂存容及告訴人應
    未曾就被告丙○○使用前揭剩餘航空教科書之方式予以特別限制於「發給學生做
    為參考書或函授」，並限制其不得做為授課使用，被告丙○○之辯詞應值採信。
  (四)因此，本件經本院核閱全案卷證後，認被告丙○○應係在得呂存容及告訴人同意
    之情形下，授意被告甲○○於授課時以公開口述之方式使用前揭剩餘航空教科書
    ，被告二人自無侵害告訴人著作產財產權之虞，告訴人聲請傳喚證人賴靜怡，以
    查明被告丙○○曾否向其宣稱要使用前揭教科書上課，已無必要。此外，復無其
    他積極證據足認被告二人有何違反著作權法犯行，揆諸前引法條，自應依法為其
    二人無罪之諭知，以期適法。
據上論斷，應依刑事訴訟法第三百零一條第一項，判決如主文。
本案經檢察官陳宗吟到庭執行職務。
中      華      民      國    九十一    年     十二     月     十三     日
                                  臺灣高雄地方法院刑事第五庭
                                    法  官    劉傑民
右正本證明與原本無異。
如不服本判決，應於判決送達後十日內，向本院提出上訴狀。
                                    書記官    林秀珍
中      華      民      國    九十一    年     十二     月     十三     日
